【裁判字號】    91,訴,838
【裁判日期】    920912
【裁判案由】    詐欺等
【裁判全文】
臺灣屏東地方法院刑事判決                          九十一年度訴字第八三八號
    公  訴  人  臺灣屏東地方法院檢察署檢察官
    被      告  辰○○
          （原名龔榮貴）
右列被告因偽造文書案件，經檢察官提起公訴（九十一年度偵字第四九四、七一八號
），本院判決如左：
    主  文
辰○○無罪。
    理  由
壹、公應意旨略以：
一、被告辰○○（下或稱龔榮貴）係從事代辦行動電話門號為其業務，為招徠客戶賺
    取佣金，竟意圖為自己不法之利益，並基於概括犯意，先後於：
（一）八十九年十二月三十一日，自稱係建杰通信公司員工，夥同一不詳女子至屏東
      縣來義鄉南和村偏遠山區，委託不諳內情之鄉民代表巴勒祿戈．卡甲日班（另
      予不起訴處分）代為至村長家中廣播，佯稱「現有國民黨提供補助，免費申請
      門號贈送手機專案活動，欲申請手機之村民請攜帶印章、存摺、身分證或國民
      黨證，來往巴勒祿戈．卡甲日班家中辦理」云云，致村民乙○○、癸○○、丑
      ○○、子○○、卯○○（下稱乙○○等五人）誤信可免費取得手機搭配行動電
      話門號使用，陷於錯誤而依其指示提供證件印章，交予辰○○代為填寫申辦。
      俟乙○○等五人取得如附表一所示之手機或門號後，陸續接獲各該電信公司門
      號基本費用帳單，始悉受騙。
（二）九十年二月初，復以「行動電話門號申辦特惠活動」之促銷廣告，藉稱申請台
      灣大哥大公司行動電話四個門號或兩人共同申請四個門號，即可免費贈送手機
      乙具云云，對外宣傳，並利用不諳內情之壬○○代為招攬教會友人丁○○、寅
      ○○、庚○○及己○○（以上二人姊妹，委託其母辛○○○辦理）、方馨伶、
      陳合銀及丙○○（以上兩人係夫妻）（下稱丁○○七人）申辦，致丁○○等人
      誤認輩委託其代辦台灣大哥大公司門號，而於九十年二月七日下午四時三十分
      許，在屏東縣恆春鎮○○路一巷三號口教會，提供身分證、存摺、印章予龔榮
      貴影印蓋用，辰○○則趁隙擅自蓋用在泛亞、遠傳電信等二家公司之申請書上
      ，再偽造申請人之簽名，填載申請書各欄完成後，持向不知情之施樂事達通訊
      行人林健興，由林建興委交不知情之泛亞公司行銷人員林宮帆辦理行動電話門
      號申辦手續，致泛亞及遠傳公司均陷於錯誤而核發如附表二所列之門號，足以
      生損害於丁○○等人及各該電信公司；辰○○則於每辦妥一客戶門號獲取新台
      幣五百至六百元不等仲介佣金。俟丁○○等人接獲泛亞、遠傳等二家公司轉帳
      扣繳之帳單後，發覺有異，向上開公司查詢始悉上情。
（三）因認被告辰○○涉犯刑法第二百十六條第二百十條之行使偽造私文書罪、第三
      百三十九條第一、二項之詐欺罪嫌。
二、被告辰○○於偵查中僅坦承從事行動電話門號代辦業務，每一客戶可賺取五、六
    百元仲介費一節，堅決否認有何詐欺犯行，辯稱：申辦手機如何搭配門號使用，
    均有向申請人說明云云。惟公訴人仍認被告有犯罪嫌疑，並以：
（一）右揭被告利用鄉民代表巴勒祿戈．卡甲日班向村民廣播有國民黨補助之免費電
      話可供申請，致乙○○等五人受騙而陸續持證申辦行動電話等經過，迭據告訴
      人乙○○等五人於警偵訊中指訴綦詳，核與巴勒祿戈．卡甲日班供述因誤信被
      告所言而代為至村長住處廣播等情大致相符。
（二）被告嗣又利用丁○○等人欲申辦台灣大哥大行動電話而提供證件、印章之機會
      ，冒用渠等名義再申辦遠傳及泛亞兩家電信公司行動電話門號之經過，亦據被
      害人丁○○等七人於警訊或偵訊中陳述綦詳，並經證人壬○○、林健興、林宮
      帆證述明確。
（三）復有乙○○等五人、丁○○等人申辦行動電話之申請書、電信費帳單附卷可稽
      。
（四）衡諸乙○○等人均係山區原住民，本即不諳申辦行動電話門號搭配手機之促銷
      手法，另丁○○等人指述遭冒名申辦之遠傳、泛亞行動電話門號申請書上之簽
      名，均與其本人警訊或偵訊筆錄上之簽名字跡，炯然不同，且於門號核發後幾
      無使用，亦有上開電信公司函附申請書等相關資料在卷可參，足見渠等之指述
      情節洵非子虛為其論據。
貳、
一、按犯罪事實應依證據認定之，無證據不得推定其犯罪事實；又不能證明被告犯罪
    者，應諭知無罪之判決，刑事訴訟法第一百五十四條、第三百零一條第一項分別
    定有明文。又認定不利於被告之事實，須依積極證據，苟積極證據不足為不利於
    被告事實之認定時，即應為有利於被告之認定，更不必有何有利之證據（最高法
    院三十年上字第八一六號判例參照）。另事實之認定，應憑證據，如未能發現相
    當證據，或證據不足以證明，自不得以推測或擬制之方法，以為裁判基礎（最高
    法院四十年台上字第八六號判例參照）。再告訴人之告訴，本以使被告受刑事追
    訴為目的，故其陳述是否與事實相符，自應調查其他證據，以資審認，苟其所為
    攻擊之詞，尚有瑕疵，則在此瑕疵未予究明以前，即不能遽採為斷罪之基礎（最
    高法院六十九年台上字第一五三一號判決參照）。又認定犯罪事實所憑之證據，
    雖不以直接證據為限，間接證據亦包括在內；然而無論直接或間接證據，其為訴
    訟上之證明，須於通常一般之人均不致有所懷疑，而得確信其為真實之程度者，
    始得據為有罪之認定，倘其證明尚未達到此一程度，而有合理之懷疑存在，無從
    使事實審法院得有罪之確信時，即應由法院諭知被告無罪之判決（最高法院七十
    六年度台上字第四九八六號判例參照）。
二、次按刑法第三百三十九條第一項之詐欺罪，須行為人施用詐術，致他人陷於錯誤
    而為財物之交付始可，如行為人並未施用詐術，或其所用方法不能認係詐術，亦
    不致使人陷於錯誤，即均與該條之構成要件有間（最高法院四十六年度臺上字第
    二六０號判例參照）。
參、訊據被告辰○○堅決否認有何詐欺或偽造文書犯行，除同偵查中之辯解外，另辯
    稱：起訴犯罪事實（一）部分，我有告訴他們要付月租費，不知道他們為何認為
    不用付月租費。（二）部分，丁○○等人部分，他們有人選擇換更好手機，所以
    要辦更多的門號，我都有告訴他們，方馨伶也是選擇更好的手機，才會有那麼多
    的門號，他們都是選擇與公司專案不同的手機，所以才會多辦了一個到六個不等
    的門號，我都有向他們講清楚。這部分我是用我自己的傭金部分來填補他們手機
    的申請等語。
肆、
一、
（一）證人巴勒祿戈、卡甲日班於警訊供稱：「龔榮貴... 託我廣播請村民持證件（
      身分證及印章）到我家申請門號就可以免費送手機」「我是跟龔榮貴及一名女
      的姓名不詳向民眾卯○○等人收集身分換及印章申請門號後就送免費手機」「
      我沒有廣播說是國民黨免費補助，是在家中我告訴村民說如果沒有身分證，黨
      證也可以，只要能證明你本人就可以，我沒有說是國民黨免費補助」「（問：
      有無申請幾支門號，才送手機）答：申請五支門號，才送手機一支」（警卷第
      二、四頁）等語。
（二）
１、告訴人乙○○等五人於警訊之指述幾乎均為相同之筆錄記載，略以：「.... 廣
    播說村民如果有人需要申請手機及門號，請帶本人的身分證及印來我的家，申請
    手機是國民黨免費的」「如果是向一家電信公司申請我同意，可是他給我申請二
    家公司的門號，而契約如何我不清楚」等語（警卷第十頁）。
２、告訴人乙○○於檢察官偵訊中指稱：「當時連續廣播五、六天說有國民黨免費電
    話，要辦的人拿身分證存摺到巴某家辦理，....... 沒有說要繳費用，.... 事
    後發現電話公司的帳單一直寄送過來，才發現並非免費」（九十一年度偵字第四
    九四號卷第九頁）。
３、乙○○於本院第一次訊問時證稱：「答：簽名不是我簽的，印章、身分證我有交
    給他，這個印章是我的印章沒錯，我那天沒有簽寫任何書面文件，是當天和被告
    一起來的小姐，後來送手機給我時，因我不在家，他有留話給代表，代表有說那
    個小姐有提到已經幫我簽名。代表在廣播時有說是免費的，我們到場時被告和小
    姐也有說隨便選任何一款手機都是免費的，並沒有提到說要搭配幾個門號，當時
    我自己認為只要提供身分證、印章就有一個免費的手機和一個門號，不知道後來
    為何會有那麼多的門號」（本院卷第一百頁）。
４、乙○○於本院第二次訊問時先證稱：「（你透過本件被告總共申請幾個門號？）
    答：我們申請時他說二個門號送一個手機，他拿給我們時就多了兩個門號，他共
    給我四個門號及一個手機，四個門號及一個手機是一起給我的。四個門號到現在
    我都沒有用過，四個門號我都有和遠傳、泛亞申請停用，手機現在還在我這裡，
    牌子型式我不會說」「（既然你只申請兩個，他給你四個門號時，你有何反應？
    ）答：他委託代表陳德昌（音譯）拿給我，我有問代表說為何有四個，代表說他
    也不知道，後來帳單寄來我家，我去泛亞公司問，才知到手機有被人打過」，惟
    同日嗣復證稱：「（你辦幾個門號？）答：四個門號，我申請泛亞兩個門號，多
    的那兩個是遠傳，當時代表在廣播中說是國民黨辦的免費手機」「（問他那時如
    何和你說需要申請兩個泛亞門號？）答：我自己有簽二個泛亞的同意書，他們有
    說要二個門號才能送手機，不是說四個門號，另外二個遠傳同意書，是他們寫好
    資料後，我簽名的，我確認我有簽遠傳的申請書」「（既然只要辦二個泛亞，為
    何要簽遠傳的？）答：那時人很多，他委託代表拿給我，代表拿給我，我也搞不
    清楚，我就簽了」等語（本院卷第二七○、二七一、二七三、二七四頁）。
５、告訴人乙○○於警訊即已表明其不清楚契約之內容，然其又不完全否認有簽訂契
    約之事實，再其先稱僅認為只有一個門號及手機，次則漸次的坦承二個門號配一
    個手機，末則坦承確有申辦四個門號並簽同意書等語，本院審酌告訴人乙○○證
    詞迭次之變異，堪認告訴人乙○○確有同意申辦附表所示行動電話門號之事實，
    僅其主觀上的認知為如未使用則不須支付任何費用。
二、
（一）按國內行動電話業者，每以低價甚或免費手機，搭配須簽約於一定期間內租用
      門號之方式，以手機之新穎性刺激消費促銷行動電話通信業務，而業者之所以
      能提供低價甚或免費之手機，其利基乃在消費者每月固定須繳交之月租費或超
      額之通話費用，而行動電話手機具相當之價值，業者從事商業行為，苟非消費
      者租用相當之門號或約定高額之月租費用，應無提供免費且較高價值手機之可
      能，此申辦行動電話門號搭配手機之促銷手法，於一般人之認識上，應可知悉
      所謂要搭配較多之門號，即係指要支付較多之月租費用。
（二）證人巴勒祿戈、卡甲日班係來義鄉之鄉民代表，顯有較高之社會經驗，依其前
      揭警訊之共述，其顯有認知所謂免費者，僅係指手機而言。
（三）告訴人乙○○五人均係山區原住民，或不諳申辦行動電話門號搭配手機之促銷
      手法，惟對被告而言，縱其未告知告訴人乙○○等五人應付月租費，惟其既已
      告知須搭配之門號數，依一般人之認知即應能知悉係指要支付較高之月租費，
      縱告訴人乙○○對契約內容發生錯誤，惟被告客觀上亦難認有施用詐術之行為
      ，告訴人李芳等人之錯誤，難認係基於被告之詐術行為而來。
三、告訴人乙○○等五人以乙○○年紀較輕，教育程度相對其餘之人為高，此有告訴
    人乙○○等五人之警卷年籍資料可按，在此知覺、記憶、表現力及真誠性較高之
    情形下，仍不免有前揭錯誤發生，則其餘如告訴人卯○○等人之指述（參告訴人
    卯○○本院第九十九頁筆錄），自難認有較高之憑信性。
四、綜上所述，尚難認被告客觀上有施用詐術之行為，亦難認告訴人乙○○等人之錯
    誤，係基於被告之詐術行為而來，再被告主觀上亦難遽認有詐欺之主觀犯意，公
    訴人所指被告此部分犯罪事實，仍有合理之懷疑存在。
伍、
一、
（一）告訴人丁○○等七人之帳單地址，丁○○、寅○○在泛亞、和信、遠傳公司均
      為屏東縣恆春鎮○○里○鄰○○路一巷三號，庚○○、己○○在泛亞均為高雄
      市○○○○○路八十五號十三樓，陳合銀、丙○○在泛亞、遠傳均為高雄市○○區○○路三六一巷十九弄七號五樓，甲○○在泛亞、遠傳、台灣大哥大公司
      均為屏東縣恆春鎮○○里○○路二三五號等情，有各該電信公司門號申請書在
      卷可按（本院卷第一七三、二十九頁，九十一偵字第四九四號卷第二十四、二
      十六、二十八、四十二、六十二頁等參照），核與丁○○等七人於偵查及本院
      審理中所述住居所情形相符。
（二）和信電信公司於開通附表二所示寅○○門號時，曾分別於九十年二月十四日及
      九十年二月二十日致電用戶所留電話000000000，皆未連絡上用戶本
      人，惟已告知家人用戶有申請公司門號等情，有和信公司（九十二）首信字第
      ○○一一號函在卷可按（本院卷第九十三、九十四頁），台灣大哥大公司針對
      新申裝用戶，於門號申裝後三天會寄出歡迎函至帳寄地址及戶籍地址，若歡迎
      函遭退回，公司會去電確認客戶之正確地址及是否申裝門號等情，有台灣大哥
      公司回函在卷可稽（本院卷第一○九頁），泛亞公司則於上線開通七天內，寄
      發啟動確認信函，至用戶所留之帳單地址及戶籍地址，以確保用戶權益及申辦
      合約內容是否正確無誤，但如附表二所非該公司門號之用戶，當時並無將信件
      退回公司，俟帳單寄出後，客戶才致電公司申訴帳單事宜，此有泛亞公司（九
      二）亞Ｃ字第○○三○號函在卷可按（本院卷第一一二頁）。
（三）綜上所述，足見如附表二所示門號所留之帳單地址、電話均屬真實，而被告從
      事行動電話業務，對各電信公司處理之流程當知之甚詳，苟被告有詐欺之主觀
      犯意，衡情當無具留真實之地址、電話而自曝犯行之理。
二、
（一）
１、告訴人丁○○、寅○○夫妻於警訊均指稱：「我與丈夫二人用身份證影本共申請
    四個門號送摩托羅拉Ｖ三六八八手機一具」「龔榮貴拿契約書一大疊未告知我們
    內容叫我們每張捺指紋」等語。
２、證人辛○○○於警訊指稱：「我替女兒張詠臻、己○○申辦各二個門號，我是交
    給業務員女兒的私章、身分證影本及郵局存摺帳號，我當時在廚房忙著煮菜，都
    是他自己蓋章、捺印，都未告知我契約內容，我也不詳內容，他告訴我全部包給
    他承辦就好了」等語。
３、告訴人甲○○於警訊指稱：「我簽下四張門號台灣大哥大卡即送摩托羅拉Ｖ三六
    八八手機一具，該手機我有收到無誤」「我當時與該業務員簽立契約有送手機無
    誤，其他的契約就無立下契約」
４、告訴人陳合銀於警訊指稱：「因我朋友之前向我稱申請台灣大哥大二個門號即可
    獲贈摩托羅拉Ｖ三六八八行動電話一具，我即委託丁○○代為申請台灣大哥大二
    個門號，該公司隨即贈送行動電話一組」等語。
５、告訴人丙○○於警訊指稱：「據太太陳合銀告知是龔榮貴業務員來辦的，契約內
    容我不詳，是申辦門號贈手機皆免費」等語。
（二）
１、告訴人丁○○於本院證稱：「（提示丁○○泛亞電信申請資料，有何意見？）答
    ：申請資料上的簽名是我簽的，我和我先生寅○○當初各申請兩隻臺灣大哥大行
    動電話資料，其他的不是我們申請的。龔榮貴他第一次叫我們簽了很多張申請書
    ，第二次來，我有特別和他講要申請臺灣大哥大」（本院卷第二十六頁）等語。
２、告訴人寅○○於本院證稱：「我們本來沒有行動電話，因臺灣大哥大月租費只要
    六十六元，所以我們就選擇辦臺灣大哥大。卷附申請書（提示）上簽名不是我簽
    的，我只記得是位女士簽的，印章我是否拿出來，我記不得了，但我記得我蓋了
    八張左右的文件，龔榮貴只告訴我們幫我們辦最便宜的月租費六十六元的臺灣大
    哥大門號，並說我們辦四個門號可送我們壹支一萬多元的ＭＯＴＯＲＯＬＡ手機
    ，我們認知是每月繳六十六元月租費，繳二年，就可獲得壹支手機，我們知道如
    果超過月租費要另外付費。本來他說辦門號送手機，只能送差的，要辦到四個門
    號才能送那隻好的，所以我們才辦四隻。他申請書一式有很多份，所以我們蓋了
    很多張。泛亞電信（提示）的簽名不是我簽的，印章確定是我的，（請其當庭簽
    名附卷）」等語（本院卷第二十六頁）。
３、告訴人辛○○○於本院證稱：「龔榮貴本來說辦一個人兩個門號送一個手機，要
    我辦四個門號可以送漂亮的手機，所以我就申請四個。我以我女兒名義各辦二個
    門號，他就送我壹支手機，實際上交給己○○使用。我申請的是台灣大哥大的門
    號，因為它的月租費比較便宜，我不知道為何有泛亞門號。我有將我兩個女兒的
    印章、身分證交給他，但我未在任何文件上簽名、蓋章。我的門號是在教會辦的
    ，當天龔榮貴就把我女兒的印章就還給我，我那時在教會廚房幫忙」等語（本院
    卷第二十八、二十九頁）。
４、綜上所述，告訴人丁○○既坦承簽名之真正且不諱言於相關文件上簽名，寅○○
    坦承於八份申請書上用印，再依辛○○○之供述，告訴人丁○○等顯於倉促間簽
    訂契約致而未能詳予了解契約內容，在此情形下，即無法排除告訴人丁○○等是
    將被告所指二個人每個人四個門號才送漂亮的手機誤為共四個門號即送手機。
（三）告訴人陳合銀、方奎璋既未與被告直接接洽契約而不清楚契約內容，且係委由
      丁○○代辦，而丁○○復有對契約內容發生錯誤之可能，自難以陳合銀、方奎
      璋之指述為被告不利之認定。
（四）證人戊○○即與被告共同承辦本案行動電話業務之人於本院證稱：「（當天你
      們幫甲○○申請情形如何？）答：我有印象甲○○他當天連他爸爸共辦了十幾
      個門號」等語（本院卷第二十八頁），是告訴人甲○○之指述已有所疑，再告
      訴人甲○○於本院亦不諱言嗣確有收到附表二所示泛亞之門號（本院卷第八十
      一頁），再該門號亦有使用之記錄，此有泛亞公司（九二）泛亞Ｅ字第○七二
      ○號函及該門號帳細表在卷可按（本院卷第一八五、二四二、二四三頁），告
      訴人甲○○苟確未申請該門號，何以收受並持之使用，告訴人甲○○之指述顯
      亦有瑕疵可指。
三、綜上所述，難認被告有詐欺之主觀犯意，而告訴人丁○○等之指述，容有瑕疵可
    指，復可能係因對契約內容之錯誤而起，難認係因被告施用詐術之行為所致。而
    被告主觀上既難認有詐欺之犯意，其縱代部分告訴人於申請書上簽名，亦難認有
    何偽造文書之犯意。
陸、綜上所述，本案公訴人證明被告犯罪之主要證據，即告訴人乙○○等人之指述，
    在告訴人等須負擔相關門號月租費之情形下，與之即有利害關係，而告訴人等或
    因不諳申辦行動電話門號搭配手機之促銷手法，或因未詳細審究契約內容致對契
    約內容發生錯誤，惟尚難以此認定被告客觀上有施用詐術之行為，亦難認告訴人
    乙○○等人對契約內容之錯誤，係基於被告之詐術行為而來，再被告主觀上亦難
    遽認有詐欺或偽造文書之犯意，自不該當詐欺、偽造文書罪之構成要件，公訴人
    所指被告此部分犯罪事實，仍有合理之懷疑存在，揆之首開說明，因認被告犯罪
    尚屬不能證明，自應為其無罪之諭知。
據上論斷，應依刑事訴訟法第三百零一條第一項，判決如主文。
中      華      民      國      九十二      年      九    月    十二    日
                                     臺灣屏東地方法院刑事第四庭
                                         法  官  郭書豪
右正本證明與原本無異。
如不服本判決應於收受本判決後送達後十日內向本院提出上訴書狀，其未敘述上訴理
由者，並得於提起上訴後十日內向本院補提理由書狀（均須按他造當事人之人數附繕
本 ）「切勿逕送上級法院」
                                      書記官  唐淑嫻
中      華      民      國      九十二      年      九    月    十二    日
附表一：
┌───┬───┬───────────────────────────┐
│姓名  │手機  │行動電話門號                                          │
├───┼───┼───────────────────────────┤
│乙○○│一只  │遠傳二個（0000000000、0000000000）│
│      │      │                                                      │
│      │      │泛亞二個（0000000000、0000000000）│
├───┼───┼───────────────────────────┤
│卯○○│同右  │遠傳一個（0000000000）                      │
│      │      │泛亞二個（0000000000、0000000000）│
├───┼───┼───────────────────────────┤
│子○○│同右  │遠傳二個（0000000000、0000000000）│
│      │      │台灣大哥大三個（0000000000、0000000  │
│      │      │                四一六、0000000000）        │
├───┼───┼───────────────────────────┤
│陳安朝│同右  │遠傳二個（0000000000、0000000000）│
│      │      │泛亞二個（0000000000、0000000000）│
├───┼───┼───────────────────────────┤
│丑○○│無    │遠傳一個（0000000000）                      │
│      │      │泛亞二個（0000000000、0000000000）│
└───┴───┴───────────────────────────┘
附表二：
┌─────┬─────────────────────────────┐
│  姓名    │  遭冒辦之行動電話門號                                    │
├─────┼─────────────────────────────┤
│  丁○○  │  泛亞一個（0000000000）                        │
│          │  遠傳二個（0000000000、0000000000）  │
├─────┼─────────────────────────────┤
│  寅○○  │  泛亞一個（0000000000）                        │
│          │  和信一個（0000000000）                        │
├─────┼─────────────────────────────┤
│  庚○○  │  泛亞一個（0000000000）                        │
├─────┼─────────────────────────────┤
│  己○○  │  泛亞一個（0000000000）                        │
├─────┼─────────────────────────────┤
│  甲○○  │  泛亞一個（0000000000）                        │
│          │  台灣大哥大三個（0000000000、0000000    │
│          │                  五七二、0000000000）          │
│          │  遠傳二個（0000000000、0000000000）  │
├─────┼─────────────────────────────┤
│  陳合銀  │  泛亞一個（0000000000）                        │
├─────┼─────────────────────────────┤
│  丙○○  │  泛亞二個（0000000000、0000000000）  │
│          │  遠傳二個（0000000000、0000000000）  │
└─────┴─────────────────────────────┘


司法院資訊處製作；財團法人民間司法改革基金會備份。
